【裁判字號】    89,自,166
【裁判日期】    900621
【裁判案由】    偽造文書等
【裁判全文】
臺灣士林地方法院刑事判決                          八十九年度自字第一六六號
    自  訴  人
    即反訴被告  乙○○
    自訴代理人  魏式瑜律師
    反 訴被 告
    選任辯護人  郭心瑛
                魏式瑜律師
    被      告
    即 反訴 人  甲○○
    選任辯護人
    即反訴代理人  林清源
右列被告因偽造文書等案件，經自訴人提起自訴及被告提起反訴，本院判決如左：
    主  文
甲○○無罪。
乙○○無罪。
    理  由
甲、本訴部分：
一、自訴意旨略以：被告甲○○意圖為自己不法之所有，以設立美眾股份有限公司（
    下稱美眾公司）從事醫療物流之名，於八十四年十一月二日被告致電自訴人，詐
    稱：美眾公司近日內即取得奇美醫院與台北醫學院附設醫院之醫療物流合約，美
    眾公司之發起人皆為醫界賢達知名人士，同為醫療器材界人士想入股都很難，且
    美眾公司會計業務一定會採用合格會計師記帳，三年內美眾公司必定上櫃、上市
    等語，使自訴人陷於錯誤而入股，並交付股款新台幣（下同）三百七十五萬元，
    因認被告涉犯刑法第三百三十九條之詐欺罪嫌；又美眾公司於八十四年十月二十
    八日召開之發起人會議記錄所載，出席人數為全體發起人共二十一人，代表股數
    七百五十萬股，會議目的在選舉董監事監察人並訂定章程，章程上列有自訴人姓
    名，並蓋有自訴人之印文。自訴人於是日尚在美國參加商務展，因自訴人於當時
    尚未入股美眾公司，且未曾授權美眾公司代刻自訴人印章，因認被告涉犯刑法第
    二百十條、第二百十七條之偽造文書與偽造印章、偽造印文罪；又被告以八十五
    年八月二十八日美眾公司股東臨時會議紀錄，向台北市政府申請辦理增加營業項
    目、修改章程登記事項。據該會議紀錄所載，出席股東連同委託共計二十人，代
    表股數六百七十五萬股，可知該次會議僅有一名持有七十五萬股之股東未出席，
    然自訴人未曾接獲召開該次會議之通知，自未出席該次會議，而自訴人所代表股
    數僅有三十七萬五千股，顯見該次會議記錄之記載與事實不符，被告以不實資料
    ，向台北市政府辦理修改章程及增加營業項目之登記，因認涉犯刑法第二百十四
    條之使公務員登載不實罪嫌；又自訴人於繳納股款後二年內，未曾接獲美眾公司
    成立後之訊息，直至八十六年八月初始第一次接獲美眾公司召開股東會之通知，
    據開會通知記載，美眾公司將於八十六年八月十八日在桃園龜山鄉召開八十六年
    股東會議。開會當日，自訴人偕妻同往指定開會地點，結果撲空。據事後收受之
    議事錄記載，始知股東會開會時間應為次日（八月十九日）。被告未經合法通知
    即擅自變更股東開會時間，以致自訴人因而撲空，喪失行使股東權利之機會，因
    認被告涉犯刑法第三百四十二條之背信罪。
二、查犯罪事實應依證據認定之，無證據不得推定其犯罪事實，刑事訟訴法第一百五
    十四條定有明文。又事實之認定應憑證據，如未能發現相當證據，或證據不足以
    證明，自不能以推測或擬制之方法，以為裁判之基礎（最高法院四十年台上字第
    八六號判例參照）。
三、訊據被告甲○○堅決否認有詐欺、偽造文書、偽造印章、偽造印文、使公務員登
    記不實罪、背信等罪之犯行，辯稱：自訴人投資美眾公司，積極參與業務，嘗試
    介入醫療物流業，惟公司仍然虧損，自訴人為規避虧損，利用各種管道強迫被告
    以原價附加利息買回自訴人股份，被告認其請求於法不符，斷然拒絕，因而引起
    本案。被告於美眾公司設立前，從未因設立公司接觸自訴人或其家人，因自訴人
    透過巫皇山強烈主動要求入股，被告才答應讓自訴人入股。有關設立美眾公司及
    歷次股東會等，被告身為數大型公司之實際負責人，除親自到會外，其餘由會計
    師或職員代為安排，從未親自處理。自訴人為發起人，美眾公司承辦人曾要求全
    體發起人提供設立公司相關文件及私章，自訴人於交付文件時以言詞同意代刻印
    章，否則公司根本無法設立。又八十五年八月二十八日美眾公司股東會臨時會會
    議，有關開會人數及股數清點由記錄江清森為之，被告未參與。另八十六年股東
    會，原定八十六年八月十八日，因颱風順延至八十六年八月十九日，已以電話通
    知變更開會日期。美眾公司設立及記帳，均委請知名之致遠會計師事務所辦理，
    財務清楚，被告無任何不法之意圖，亦無任何不法之所得，並無犯法等語。
四、按刑法第三百三十九條第一項詐欺罪之成立，以意圖為自己或第三人不法所有，
    以詐術使人將本人或第三人之物交付為要件。所謂以詐術使人交付，必須被詐欺
    人因其詐術而陷於錯誤，若其所用方法，不能認為詐術，亦不致使人陷於錯誤，
    即不構成該罪（最高法院四十六年台上字第二六０號判例參照）。自訴人雖陳稱
    八十四年十一月二日被告向伊詐稱美眾公司近日內即取得奇美醫院與台北醫學院
    附設醫院之醫療物流合約，美眾公司之發起人皆為醫界賢達知名人士，同為醫療
    器材界人士想入股都很難，且美眾公司會計業務一定會採用合格會計師記帳，三
    年內美眾公司必定上櫃、上市，使自訴人陷於錯誤而入股，並交付股款三百七十
    五萬元云云，然未能提出證據證明其指述與事實相符。又被告為美眾公司之負責
    人，美眾公司實收資本為七千五百萬元，自訴人為發起人，持股數三十七萬五千
    股，股款三百七十五萬元，於八十四年十一月二十三日核准設立登記，有公司章
    程、股東名簿、設立登記事項卡影本在卷可稽，並經本院向台北市府建設局調閱
    美眾公司設立登記相關資料查明屬實。再參以證人巫皇山即邀自訴人入股之人在
    本院證稱：八十四年秋天的時候，約十月間，我陪被告到美國，參觀一家美國很
    有名的物流公司，想要買他們公司ＫＮＯＷ、ＨＯＷ，在台灣投資醫療器械物流
    公司，返台後我太太告訴我說，在我在美國的時候因為停車問題與鄰居有糾紛，
    經自訴人的幫忙才平止糾紛，所以我到自訴人家道謝，那時自訴人還問我去美國
    做什麼，我大概說了一下，自訴人就說有好事也要通報一下，他也想投資，因為
    我和自訴人交情不錯常互相幫忙，聽他這麼說，我就打電話給被告說自訴人想要
    投資，被告說已募股差不多了，我請被告看是否可給他百分之五，被告當時也沒
    說好，後來被告打電話給我說要從他的股份挪百分之五給自訴人，隔了一、二天
    ，被告公司的會計小姐就打電話給我叫自訴人說準備圖章及身分證並匯款，我就
    去向自訴人說，但沒碰到自訴人，所以就向他太太說」（見八十九年十月九日訊
    問筆錄），及證人陳瓊姿即自訴人之妻在本院證稱：「八十四年十月二十三日我
    先生出國，二十四、五日我接到他們公司（美眾公司）小姐的電話說要找我先生
    ，因我先生不在她就掛電話了，這種電話有四、五次，後來巫皇山又拿了公司的
    匯款帳號，叫我匯款，因為不曾聽我先生講過這事，就打電話給我先生，我先生
    說不要入股，十月三十日晚上，我先生回來以後，巫皇山又來找我先生，我先去
    睡覺，他走後我問我先生什麼事這麼晚還來找你，先生說明天再說，三十一日巫
    又，來抱了一堆資料來，我不知他們在談什麼，十一月一日被告公司的葉小姐及
    黃經理打電話找我先生，我不知他們談什麼，十一月二日上午又接獲相同之電話
    ，下午我先生就突然說他要去匯股款，我問他說，你不是不投資嗎，他說沒關係
    ，他們說想退股時可以退股」（見八十九年十一月十三日訊問筆錄）等情，足徵
    係自訴人主動透過巫皇山因入股美眾公司為發起人致匯款三百七十五萬元予自訴
    人，核與自訴人指訴被告施以詐術騙取股款情節相異，自難率斷被告有詐欺取財
    罪之犯行。
五、再刑法上之偽造印章、印文與偽造文書罪，均以足以生損害於公眾或他人為構成
    要件。自訴人雖指稱：美眾公司八十四年十月二十八日召開之發起人會議記錄所
    載，出席人數為全體發起人共二十一人，代表股數七百五十萬股，會議目的在選
    舉董監事監察人並訂定章程，章程上列有自訴人姓名，並蓋有自訴人之印文。自
    訴人未授權美眾公司代刻自訴人印章云云，然查美眾公司於八十四年十一月二十
    三日經台北市政府建設局核准設立登記，於設立登記申請時，須檢具各發起人之
    身分證影本及蓋章之文件始得申請，此為設立登記之必備條件，觀諸台北市政府
    建設局美眾公司卷宗內所附諸多申請文件即明。自訴人為美眾公司之發起人，有
    義務提供身分證影本及印章供被告辦理設立登記事宜，衡情各發起人應會授權被
    告代刻印章便宜行事，且證人張菁菁證稱：「我是打電話通知請股東提出身分證
    及印章並說如果印章不方便可由公司代刻，所有的股東都授權公司代刻印章」「
    是鼎眾公司董事長江春森叫我代刻印章」，證人江春森證稱：「會議紀錄是我的
    ，我記的時候有清點人數及股數，按照我清點的來記載，我當時是清點在場人數
    二十人，但是股東有些我不認識有些帶親屬來開會」（見八十九年十二月十一日
    訊問筆錄），足徵自訴人之印章非被告指示所代刻，發起人會議非被告所制作，
    更遑論被告在公司章程上加蓋自訴人之印章，不能因被告係美眾公司之代表人，
    即率斷被告有偽造印章、偽造印文與偽造文書罪之犯行。
六、又刑法第二百十四條所謂使公務員登載不實事項於公文書罪，以行為人明知為不
    實之事項為構成要件，如由於行為人非明知或因過失將不實之事項，而使公務員
    登載於職務上所掌公文書，因與明知之要件不合，即不成立本罪。被告固為美眾
    公司之代表人，惟實際上公司業務由總經理林基男負責，開會事宜由總務人員負
    責，業據證人林基男本人證述明確（見八十九年十二月十一日訊問筆錄），而美
    眾公司有關設立變更登記事項係委託致遠會計師事務所辦理，亦據陳茂松即致遠
    會計師事務所工商登記部經理證述明確（見八十九年十月九日訊問筆錄），自訴
    人指稱被告以不實之股東臨時會議紀錄，向台北市政府申請辦理修改章程及增加
    營業項目之登記，顯與事實不符，更遑論被告明知股東會臨時會議紀錄記載有錯
    誤，自難據此率斷被告有使公務員登載不實事項於公文書罪之犯行。
七、另背信罪之成立，以處理他人事務之人，有圖自己或第三人得不法利益，或圖加
    損害於本人之意思，而故為違背其任務之行為為要件，如僅因處理事務怠於注意
    ，致其事務生不良之影響，則為處理事務之過失問題，既非故意為違背任務之行
    為，自不負任何罪責（最高法院二十二年上字第三五三七號判例參照）。自訴人
    指稱被告未經合法通知即擅自變更股東開會時間，以致自訴人因而撲空，喪失行
    使股東權利之機會云云。查美眾公司股東會原定八十六年八月十八日召開，因適
    逢溫妮颱風進襲，有當日報紙影本在卷可參，開會乃順延至次日召開，即認被告
    未依法定程序變更股東會日期屬實，雖有違失，然無證據證明被告有為自己或第
    三人不法利益，或損害本人利益之意圖，自難率斷被告有背信罪之犯行。
八、此外，復查無其他積極證據足資證明被告有何詐欺取財、偽造印章、偽造印文、
    偽造文書、使公務員登載不實罪與背信等罪之犯行，自難徒以自訴人片面與事實
    不符之指訴而推定被告之犯罪事實，既不能證明被告犯罪，爰為其無罪判決之諭
    知。
乙、反訴部分：
一、反訴意旨略以：自訴人即反訴被告乙○○於八十九年七月一日延續其強討返還投
    資款之意思，對反訴人提起詐欺自訴，反訴被告明知八十六年八月十八日為溫妮
    颱風肆虐台灣北部，當日風雨交加，造成有名的林肯大郡倒塌事件，美眾公司依
    法放假，反訴人該日未上班，反訴被告卻稱：伊依據開會通知，於八十六年八月
    十八日偕妻陳瓊姿前往位在桃園縣龜山鄉之公司地址等候開會，空等兩個小時，
    不見開會跡象，亦未見其他股東前去開會等語。八十九年十一月十三日反訴被告
    串通配偶陳瓊姿，到庭謊稱於八十六年八月十八日在反訴人辦公室見到反訴人，
    有小姐辦公，因認反訴被告涉犯刑法第一百六十九條第一項之誣告罪云云。
二、按誣告罪之成立，須其申告內容完全出於憑空捏造，若所告尚非出於全然無因，
    祇因缺乏積極證明致被告誣告人不受訴追處罰者尚難遽以誣告論罪（最高法院四
    十三年台上字第二五一號判例參照）。反訴人指稱反訴被告乙○○捏造於八十六
    年八月十八日偕妻前往桃園美眾公司開股東會不實之事項自訴反訴人犯背信罪嫌
    ，並提出當日刊有溫妮颱風侵襲之報紙影本一紙為證，固可證明八十六年八月十
    八日確有溫妮颱風侵襲之事實，惟不足以證明反訴被告於當日未至美眾公司之事
    實，因此不能證明反訴被告前開自訴反訴人之事實，係出於捏造。況反訴被告自
    訴反訴人犯背信罪，係以反訴人未依法為股東會開會通知為理由，自難據此率斷
    反訴被告有誣告罪之犯行。此外復查無其他積極證據足資證明被告有何誣告犯行
    ，因不能證明反訴被告犯罪，自應為無罪之諭知。
據上論斷，應依刑事訴訟法第三百四十三條、第三百零一條第一項判決如主文。
中      華      民      國      九十      年      六    月    二十一    日
                                  臺灣士林地方法院刑事第四庭
                                          法  官 周  明  鴻
右正本證明與原本無異。
如不服本判決，應於判決送達後十日內，向本院提出上訴狀。
                                          書記官 魏  里  安
中      華      民      國      九十      年      六    月    二十五    日


司法院資訊處製作；財團法人民間司法改革基金會備份。
